臺灣高等法院刑事判決　　　　　　　　　　　　　九十三年度上訴字第二二九五號
　　上　訴　人　　臺灣臺北地方法院檢察署檢察官
　　被　　　告　　甲○○
　　選任辯護人
　　兼送達代收人　張世興律師
右上訴人因被告偽造文書案件，不服臺灣臺北地方法院九十二年度訴字第八四九號，
中華民國九十三年八月十七日第一審判決（起訴案號：臺灣臺北地方法院檢察署九十
年度偵字第一一五二八號），提起上訴，本院判決如左：
    主  文
上訴駁回。
    理  由
一、公訴意旨略以：被告甲○○係鴻偉彩色印刷有限公司（下稱鴻偉公司）之負責人
    。民國八十一年十一月間，衛生署採購八十一年度「子宮頸抹片篩檢計劃說明卡
    」十萬張，由衛生署秘書室技士陳敬丰（原名為陳慶豐）承辦，依衛生署採購之
    規定，二十萬元以下者，經辦人員應洽三家以上廠商提出估價單，會簽會計室審
    核並呈判後向最低價廠商採購。詎陳敬丰未依規定實際訪價，而與被告甲○○基
    於犯意之聯絡，由被告甲○○提出鴻偉公司及育誠文具印刷有限公司（下稱育誠
    公司）、上展彩巧印刷企業有限公司（下稱上展公司）等三家廠商之報（估）價
    單，陳敬丰作虛偽比價後，於同年月二十八日，在其職務上所掌之採購簽呈虛稱
    ：「本署八十一年採購子宮頸抹片篩檢計劃說明卡，經洽廠商提出估價單比價結
    果，以鴻偉公司報價壹拾貳萬元為較低價，擬委予承包。」等情，呈報科長洪德
    盛、祕書室主任吳憲明並令簽政風室、保健處、會計室等單位，報請署長核判，
    足以影響衛生署對採購業務之管理（陳敬丰業經台灣高等法院被九十年度上更(一)
    字第七七六號判決判處有期徒刑一年二月，緩刑四年確定）。
二、按犯罪事實應依證據認定之，無證據不得推定其犯罪事實；不能證明被告犯罪者
    ，應諭知無罪之判決，刑事訴訟法第一百五十四條第二項、第三百零一條第一項
    分別定有明文。又事實之認定，應憑證據，如未能發現相當證據，或證據不足以
    證明，自不能以推測或擬制之方法，為裁判基礎；且認定犯罪事實所憑之證據，
    雖不以直接證據為限，間接證據亦包括在內，然而無論直接證據或間接證據，其
    為訴訟上之證明，須於通常一般之人均不致有所懷疑，而得確信其為真實之程度
    者，始得據為有罪之認定，倘其證明尚未達到此一程度，而有合理之懷疑存在而
    無從使事實審法院得有罪之確信時，即應由法院諭知被告無罪之判決。
三、查公訴人認被告涉有前開犯行，係以被告供承與陳敬丰及育誠公司負責人鄭炳炎
    認識，以及同案被告陳敬丰之供述、證人鄭炳炎之證詞，併育誠公司「子宮頸抹
    片篩檢計畫說明卡」之估價單一紙、鴻偉公司、育誠公司、上展公司之「子宮頸
    抹片篩檢計畫說明卡」報價單三紙、台灣高等法院九十年度上更(一)字第七七六號
    判決、最高法院九十二年度台上字第四九七號判決等為其論據。訊之被告固不否
    認曾以鴻偉公司名義提出報價單，參加衛生署八十一年度「子宮頸抹片篩檢計畫
    說明卡」採購案，並因業務往來而認識衛生署秘書室技士陳敬丰，以及知悉育誠
    公司負責人鄭炳炎係從事印刷業務之同業等情。惟堅決否認有何與陳敬丰共犯行
    使登載不實公文書罪嫌，辯稱：被告僅提出自己之鴻偉公司的估價單，並未提出
    育誠公司及上展公司之估價單等語。
四、經查：
  (一)衛生署八十一年度「子宮頸抹片篩檢計畫說明卡」之採購案有鴻偉公司、育誠公
    司及上展公司參與比價，並由衛生署秘書室技士陳敬丰於八十一年十一月二十八
    日，在其職務上所掌之採購簽呈稱：「本署八十一年採購子宮頸抹片篩檢計劃說
    明卡，經洽廠商提出估價單比價結果，以鴻偉公司報價壹拾貳萬元為較低價，擬
    委予承包。」等情，呈報科長洪德盛、祕書室主任吳憲明並令簽政風室、保健處
    、會計室等單位，報請署長核判，由鴻偉公司以最低價獲得承包等事實，有陳敬
    丰於八十一年十一月二十八日之簽稿及鴻偉公司、育誠公司、上展公司之報（估
    ）價單等在卷可稽（見八十五年度偵字第一五七六九號卷第九四頁、九十年度偵
    字第一一五二八號卷第三五至三七頁）。然此僅足以證明鴻偉公司、育誠公司、
    上展公司有於該次採購案中提出報（估）價單，以及最後是由鴻偉公司以最低價
    獲得承包，至於上開三紙報（估）價單是由何人提出，尚無從逕行認定。
  (二)證人即育誠公司負責人鄭炳炎雖於另案證稱：估價單及其公司之印章應該是真正
    的，但我並沒有參與該次衛生署採購案的比價，也未提供該紙估價單或接獲陳敬
    丰通知參與比價之電話等語。證人即與鄭炳炎合夥經營印刷廠業務之余學山於另
    案偵查中亦陳稱：育誠公司一般是由鄭炳炎負責對外接案子，我是對內負責印刷
    ，沒有參與衛生署該次比價，卷內該紙估價單及其上印章是我公司的，但不是我
    寫的字等語（見第一一五二八號偵查卷第三、四五、七十至七二、一０五頁）。
    亦即二人均否認育誠公司曾向衛生署提出本案之估價單。然證人鄭炳炎於原審訊
    問時證稱：公司的估價單都已經蓋好公司印章，在案發當時公司內有其他送貨員
    ，如果送貨員接到電話、有業務時，也可以自行提出估價單，有時客戶以電話詢
    價，公司會寄估價單給客戶參考，案發後並沒有問過送貨員有無送出估價單，且
    時間久遠，也不知道當時公司內的送貨員名字等語（見原審九十三年六月三日審
    理筆錄第五至十頁）。依上所述，可知育誠公司之估價單不能排除是由送貨員或
    其他電話詢價方式提出。況且陳敬丰於另案調查、偵查乃至審理中始終供稱：有
    通知育誠公司，三張報（估）價單看到時已經放在桌上，不知是誰拿來的，不記
    得詳細的採購過程等語（見第一一五二八號偵查卷第二八頁、第七二頁反面、第
    八十、九六至九八、一０四、一０七頁）。綜上所述，育誠公司之估價單究係何
    人於何時以如何方式提出，實屬不能認定。
  (三)雖然被告及陳敬丰均稱因業務往來認識對方，被告與證人鄭炳炎亦均稱二人同屬
    印刷業者所以彼此知悉，但並未談過話（見原審審理筆錄第十頁）。惟此僅能證
    明上開三人間彼此是否熟識，縱認彼此認識甚至熟識，亦不能任意推認育誠公司
    之估價單係被告提出；亦即不能以鄭炳炎否認提出估價單參與比價即推認育誠公
    司之估價單是與鄭炳炎認識之被告所提出，更不能以陳敬丰所稱：有通知育誠公
    司參與比價乙節不足採信，即遽認陳敬丰僅通知被告一人參與比價或育誠公司之
    估價單是與陳敬丰認識之被告所提出。
  (四)證人即衛生署專員顏識高所擬簽呈，雖指該採購案中育誠公司之估價單是遭陳敬
    丰抽換進去云云。惟此部分犯罪事實業經另案認定無證據可資證明，有本院九十
    年度上更(一)字第七七六號判決可按（詳判決書理由欄(六)所述），縱認係陳敬丰所
    抽換，亦不能證明育誠公司之估價單是被告所提出，公訴人於原審論告時以證人
    顏識高之證詞佐證被告涉有前開犯行，亦有誤會。至於上展公司之估價單部分，
    更無任何證據足以證明係被告所提出。
五、檢察官上訴意旨，爰引被告另涉貪污案及陳敬丰所涉另案之法院判決書之說明，
    認為被告涉嫌共犯。然徵諸被告及陳敬丰所涉該等案件之法院判決書，均未認定
    被告與陳敬丰共犯。上訴人此部分所指，應有誤會。上訴意旨又以陳敬丰所辯係
    翻閱電話簿，尋得育誠公司並以電話訪價乙節如何不可採信；以及育誠公司員工
    如何不可能為微薄利潤，冒險寄出估價單而私下接單，質疑被告係共犯。然縱認
    陳敬丰所辯違反常情，育誠公司之員工確不可能私下提出本案之估價單，又如何
    能僅以被告參與本案之比價併與陳敬丰、鄭炳炎認識，即推認育誠公司之估價單
    係被告提出？況本採購案金額僅十餘萬元，育誠公司之員工因業績考量一時便宜
    而寄出估價單，待得標後再告知負責人，並不違反公司之利益，亦不違反常情，
    此與鄭炳炎前述：如果送貨員接到電話、有業務時，也可以自行提出估價單，有
    時客戶以電話詢價，公司會寄估價單給客戶參考等情，更不違背。其餘上訴意旨
    則仍執持被告與陳敬丰、鄭炳炎認識，以及鄭炳炎證述未曾提出本案之估價單，
    指摘原審判決不當。然此部分上訴所指，仍不能推認本案係被告所為，已經本院
    敘明如前。
六、綜上所述，公訴人憑以控訴被告涉犯本案犯行之論據均不能直接證明被告確實涉
    犯行使登載不實公文書之罪。此外，復查無其他積極證據足認被告涉有上開犯行
    ，揆諸前開說明，既不能證明被告犯罪，自應為無罪判決之諭知。原審判決認為
    不能證明被告犯罪而諭知無罪之判決，本院經核並無違誤，檢察官仍執詞上訴指
    摘原審判決不當，為無理由，應予駁回。
據上論斷，應依刑事訴訟法第三百六十八條，判決如主文。
本案經檢察官朱家崎到庭執行職務。
中　　　華　　　民　　　國　　九十三　　年　　　十　　　月　　　十九　　日
                              臺灣高等法院刑事第七庭
                                  審判長法  官  吳  啟  民
                                        法  官  蘇  隆  惠
                                        法  官  林  瑞  斌
右正本證明與原本無異。
檢察官如不服本判決，應於收受送達後十日內向本院提出上訴書狀，其未敘述上訴之
理由者並得於提起上訴後十日內向本院補提理由書（均須按他造當事人之人數附繕本
）。
                                        書記官  丁  淑  蘭
中　　　華　　　民　　　國　　九十三　　年　　　十　　　月　　 十九 　　日
